【裁判字號】    96,易,2248
【裁判日期】    970218
【裁判案由】    詐欺
【裁判全文】
臺灣臺北地方法院刑事判決              96年度易字第2248號
公  訴  人  臺灣臺北地方法院檢察署檢察官
被      告  甲○○
上列被告因詐欺案件，經檢察官提起公訴（96年度偵字第3104號
）及移送併案審理（臺灣士林地方法院檢察署96年度偵字第1209
1號），本院判決如下：
    主  文
甲○○幫助共同意圖為自己不法之所有，以詐術使人將本人之物
交付，處有期徒刑參月，如易科罰金，以新臺幣壹仟元折算壹日
，減為有期徒刑壹月又拾伍日，如易科罰金，以新臺幣壹仟元折
算壹日。
    事  實
一、甲○○明知近年來盛行以借用或買賣人頭帳戶之方式，供詐
    騙集團作為詐欺他人交付財物或恐嚇他人交付贖金等不法用
    途，亦知金融機構帳戶係個人理財之重要工具，關係個人財
    產、信用之表徵，故可預見將自己金融帳戶之存摺、金融卡
    、提款密碼提供予陌生人使用，可能成為詐騙集團使用之犯
    罪工具。其因經濟困窘，急於貸款償還卡債，於民國95年12
    月初某日，依報紙刊登代辦貸款之廣告上載電話，與真實姓
    名、年籍均不詳、自稱「張志遠」之成年男子聯絡後，經該
    名男子告以須交付金融機構存摺、提款卡、密碼等資料，竟
    基於幫助詐騙集團意圖為自己不法之所有，以詐術使人將本
    人或第三人之物交付之未必故意，於95年12月8日先至彰化
    商業銀行中山北路分行，辦理其已多年未使用之第0000-00-
    00000-0-00號帳戶晶片金融卡之換發，並至聯邦商業銀行中
    山簡易分行申請設立第0000000000 00號帳戶，再於同日將
    其前開2銀行之帳戶存摺及彰化商業銀行之提款卡等資料，
    以快遞郵寄至對方指定之地點，後又於同年月22日領得前開
    聯邦商業銀行帳戶之提款卡後，於同日以快遞郵寄至對方指
    定之地點，供該男子所屬詐欺集團使用。該犯罪集團於取得
    上開帳戶存摺、提款卡、密碼後，即基於詐欺之犯意，先後
    於：(1)95年12月24日某時許，由某自稱「林文祺」之成年女
    性成員撥打電話給張淑梅，向張淑梅佯稱其抽中「鑫凱樂公
    司」舉辦之抽獎活動二獎「台幣1,00 0,000元」，但在領獎
    之前必須先匯獎金1成的保證金到該公司指定之帳戶，並稱
    晚一點會有該公司贊助廠商「澳門博彩娛樂有限公司」主任
    黃忠信會打電話與張淑梅聯絡，後即由該集團某成年男性成
    員撥打電話與張淑梅，向張淑梅佯稱須加入「澳門博彩娛樂
    有限公司」臨時會員才能領獎，張淑梅因而陷於錯誤，而依
    對方指示，於同年月27日至中國信託商業銀行台中大里分行
    匯款港幣100,000元（折合新臺幣【下同】325,000元）至甲
    ○○前開聯邦商業銀行帳戶內，嗣因遲未收到中獎獎金，亦
    無法聯繫對方，始知受騙。(2)同年12月28日10時許，由某成
    年女性成員撥打電話給乙○○，佯稱係其友人李如雯，欲借
    款20,000元，乙○○因而陷於錯誤，而依對方指示，到臺北
    市立辛亥國小旁OK便利商店內操作台新銀行之提款機，將其
    所有之臺北富邦銀行第00000000000****號帳戶內之現金
    20,000元，轉帳至甲○○前開彰化商業銀行帳戶內。(3)同年
    12月29日14時20分許，由某成年男性成員撥打電話給邱淑娟
    ，佯稱其為黑道兄弟「海線阿偉」需要跑路費，邱淑娟因而
    陷於錯誤，乃撥打電話請其在銀行任職行員的朋友替其調錢
    ，並於同日15時30分許，至聯邦銀行北台中分行以聯行存款
    之方式存入現金150, 000元至甲○○上開聯邦商業銀行帳戶
    內，因邱淑娟的朋友發現有異，乃在存款單上註記「警示」
    字樣，該筆款項於是扣押於甲○○前開聯邦銀行帳戶內，而
    未遭提領得逞。
二、案經乙○○告訴暨臺北市政府警察局中山分局報請臺灣臺北
    地方法院檢察署檢察官偵查起訴，暨經法務部調查局新竹縣
    調查站移送臺灣士林地方法院檢察署檢察官移送併案審理。
    理  由
一、程序方面：按「被告以外之人於審判外之陳述，雖不符前4
    條之規定，而經當事人於審判程序同意作為證據，法院審酌
    該言詞陳述或書面陳述作成時之情況，認為適當者，亦得為
    證據。當事人、代理人或辯護人於法院調查證據時，知有第
    159條第1項不得為證據之情形，而未於言詞辯論終結前聲明
    異議者，視為有前項之同意。」刑事訴訟法第159條之5定有
    明文，下列所引各項證據既未經被告於審理時聲明異議或爭
    執其證據能力，本院審酌各該證據作成時之情況，並無何不
    當之情形，依刑事訴訟法第159條之5之規定，自均有證據能
    力，合先敘明。
二、訊之被告固坦承將其所有之前開2銀行帳戶之存摺、金融卡
    、提款密碼提供與真實姓名、年籍均不詳、自稱「張志遠」
    之成年男子，惟矢口否認有何幫助詐欺之犯行，辯稱：伊是
    看報紙刊登代辦貸款廣告與對方聯絡，對方要求伊將銀行存
    摺、提款卡寄到台南市○○○○○道伊帳戶被拿去詐騙，伊
    自己也被騙，對方說要先匯款才會將所貸的款項撥下來，伊
    匯了8,000元到對方指定的帳戶，伊也是被害人云云。經查
    ：
    (一)被告係依報紙廣告欲辦理貸款，而將其所有之前開2銀行
      帳戶之存摺、金融卡、提款密碼提供與真實姓名、年籍均
      不詳、自稱「張志遠」之成年男子等情，業據其於96年6
      月6日法務部調查局新竹縣調查站接受訊問時及本院準備
      程序、審判期日供承不諱（見法務部調查局新竹縣調查站
      移送案卷【以下簡稱：新竹縣調查站卷】第50至53頁、本
      院卷第42頁背面、第46頁背面至第48頁），而被告於95年
      12月8日至彰化商業銀行中山北路分行，辦理其已多年未
      使用之第0000-00-00000-0-00號帳戶晶片金融卡之換發，
      並至聯邦商業銀行中山簡易分行申請設立第000000000000
      號帳戶等情，有卷附之彰化商業銀行中山北路分行96年3
      月9日函及檢附之第0000-00-00000-0-00號號帳戶之客戶
      基本資料及客戶歷史交易清單（見臺灣臺北地方法院檢察
      署96年度偵字第3104號卷【以下簡稱：臺北地檢署卷】第
      71至79-1頁）、聯邦商業銀行中山簡易分行96年3月3日（
      96）聯中山字第0030號函及檢附之第000000000000號帳戶
      開戶資料及客戶存款資料明細表（見臺北地檢署卷第51至
      62頁）可稽。
    (二)被害人張淑梅、乙○○、邱淑娟等人分別係因前揭事由而
      匯款制被告所有之前開帳戶等情，亦據渠3人分別於警詢
      、調查局訊問及檢察官偵訊時指訴綦詳（見新竹縣調查站
      卷第59至60頁、臺北地檢署卷第14至18頁、第67至68頁）
      ，並有張淑梅提出之中國信託商業銀行匯款單、會員證（
      均影本，見新竹縣調查站卷第61至62頁），乙○○提出之
      台新銀行自動櫃員機交易明細表、邱淑娟提出之聯邦商業
      銀行存款憑條（均影本，見臺北地檢署卷第22、23頁），
      堪認渠3人確分別遭詐騙集團詐騙而匯款至被告所有之前
      開銀行帳戶無誤。
    (三)雖被告為前揭辯解，並提出抄寫聯絡電話之便條紙、匯款
      單、快遞寄件人收執聯（均影本）為證。然：
      1.依銀行貸款作業程序，向銀行貸款無論以物品擔保或以
        信用擔保，勢必提供相當之保證（如不動產、穩定工作
        之收入等等）供銀行評估其信用情形及核准貸予之款項
        ，而被告於96年6月6日新竹縣調查站訊問時自承：「我
        約於5、6年前曾向亞太銀行（現名稱為何我不清楚）辦
        理信用貸款30萬元，目前已經還清。是我自己到銀行辦
        理。我係帶身分證、薪資證明、扣繳憑單等資料，去辦
        理貸款」等語（見新竹縣調查站卷第51頁背面至52頁）
        ，於本原審理時亦自承：「（檢察官問：你辦過現金卡
        ，卡債也還沒繳清？）是的，因為我借錢要還信用卡及
        現金卡的錢。（檢察官問：所以你辦過貸款，應該知道
        貸款的相關程序？）是」等語（見本院卷第47頁背面）
        ，足見其已有與銀行往來（貸款）之經驗，對上開程序
        難謂不知，其既無提供任何信用資料給對方，單憑銀行
        帳戶存摺、提款卡、密碼，如何使銀行信其有資力？且
        被告對於之真實姓名、年籍均不清楚，又未約定貸款之
        內容，僅向對方表示可以辦多少就辦多少，而被告又稱
        「對方原先說可貸1,000,000元，後說只能貸500,000元
        」（見本院卷第47頁背面），則其如何能確保將會取回
        所交付之存摺、提款卡及取得所貸之款項？
      2.又按金融存摺事關個人財產權益之保障，其專有性甚高
        ，一般人均有妥為保管及防止他人任意使用之認識，且
        該等專有物品如落入不明人士手中，極易被利用為與財
        產有關之犯罪工具，此為一般人在生活認知所易於體察
        之常識。被告任意將所有前開彰化商業銀行、聯邦商業
        銀行帳戶存摺、金融卡及密碼交付他人，並任其流入不
        詳人士之手，而甘冒遭他人利用之風險，顯然其有不確
        定之犯罪故意。再參以被害人張淑梅、乙○○等匯入被
        告帳戶之該筆款項，旋即遭人以金融卡提領一空（詳如
        卷附前開帳戶交易明細表），而使用金融卡提款又需鍵
        入密碼始得為之，此乃眾所周知之事，被告既將其前開
        帳戶提款卡密碼交附予對方，衡情應知悉對方要求密碼
        之目的即在得以使用該提款卡，將帳戶內之款項提領花
        用。
      3.再衡諸一般常情，任何人均可辦理金融帳戶存摺使用，
        如無正當理由，實無借用他人存摺使用之理，縱特殊情
        況偶需交付他人使用，亦必深入瞭解用途及合理性，始
        予提供，且該等專有物品如落入不明人士手中，而未加
        以闡明正常用途，極易被利用為與財產有關之犯罪工具
        ，而有犯罪意圖者，非有正當理由，竟要求他人提供帳
        戶，客觀上可預見其目的，係供為某筆資金之存入，後
        再行領出之用，且該筆資金之存入及提領過程係有意隱
        瞞其流程及行為人身分曝光之用意，一般人本於一般認
        知能力均易於瞭解，報章媒體復一再披露詐騙集團為規
        避查緝，故使用他人帳戶以遂行詐欺之不法犯罪態樣，
        被告為一智慮健全、有社會經驗之成年人，對此自難諉
        為不知。又被告雖未必對於該收受帳戶之犯罪集團成員
        之詐欺對象、手法等內容知之甚詳，但以其社會經驗應
        可預見該帳戶係犯罪集團為防止遭司法機關追查而使用
        之工具，竟仍將其帳戶存摺、金融卡及密碼交付他人，
        使犯罪集團得自其帳戶領得款項，是縱無證據證明被告
        明知該人之犯罪態樣係以該帳戶供詐欺之用，惟其顯具
        縱有人以其金融帳戶實施詐欺犯罪亦不違背其本意之幫
        助意思至明。其所辯不知其帳戶遭人用以詐騙云云，顯
        屬臨訟卸責之詞，不足採信。
      4.至於被告雖提出匯款單1張，辯稱對方要求伊匯款，伊
        也匯款了，伊是被害人云云，然查被告所提出之匯款單
        上之受款人為「張志遠」，與其所提出之2張快遞寄件
        人收執聯（見本院卷第52、53頁）之收件人姓名均不相
        同，其所稱依對方要求而匯款一節，尚無法直接證明；
        況查匯款單上之匯款日期為96年1月11日，已晚其寄送
        前開帳戶存摺、提款卡、密碼時間有10幾日，是此亦無
        法證明被告未預見其前開帳戶存摺、提款卡、密碼可能
        遭他人供作詐騙工具，故認尚不足為被告有利認定之依
        據。
    (四)另被告雖稱其前開2銀行帳戶存摺、提款卡、密碼是分2次
      寄給對方，並提出2張快遞寄件人收執聯，然依前開2 銀
      行所檢送之客戶基本資料、開戶資料及被告於本院審理中
      所提出之快遞寄件人收執聯（見本院卷第52頁）所示，被
      告是於95年12月8日至彰化商業銀行中山北路分行辦理前
      開帳戶晶片金融卡之換發，同日至聯邦商業銀行中山簡易
      分行申請設立前開帳戶，其中1張快遞日期亦為12月8日，
      衡以經驗法則，被告既稱係對方要求伊提供前開帳戶存摺
      、提款卡、密碼，被告於同一日辦妥上開事宜，於同1 日
      應即將其已取得之帳戶存摺、提款卡、密碼寄予對方，至
      於被告所提出之另1張快遞寄件人收執聯之日期為95年12
      月22日，應是被告於當日取領得聯邦商業銀行中山簡易分
      行提款卡（見臺北地檢署卷第61頁聯邦商業銀行金融卡申
      請暨約定書），於同日寄送該提款卡之紀錄，足見被告係
      自始基於1次交付2銀行帳戶存摺、提款卡及密碼與其所稱
      代辦貸款之人，僅有1幫助行為。
    (五)綜上所述，本案事證已明確，被告前揭犯行已堪認定，應
      予依法論科。
三、論罪部分：
  (一)按刑法上之幫助犯，係對於犯罪與正犯有共同之認識，而以
    幫助之意思，對於正犯資以助力，而未參與實施犯罪之行為
    者而言（最高法院75年度台上字第1509號、84年度台上字第
    5998、6475號、88年度台上字第1270號判決參照）。因此，
    如未參與實施犯罪構成要件之行為，且係出於幫助之意思提
    供助力，即屬幫助犯，而非共同正犯。
  (二)核被告所為，係犯刑法第30條第1項前段、第339條第1項詐
    欺取財罪之幫助犯。被告所幫助之詐欺集團成員間，就上開
    詐欺犯行，有犯意聯絡及行為分擔，係共同正犯。被告係以
    一幫助詐欺取財行為，使詐欺集團成員得以分別詐騙張淑梅
    、乙○○、邱淑娟等人之財物，雖詐欺集團成員有數詐欺取
    財行為（其中對邱淑娟部分為詐欺取財未遂），惟被告提供
    帳戶之行為僅有一個，應僅論以一個幫助詐欺取財之行為，
    至於詐欺集團成員分別向不同人行騙，正犯之罪數並不影響
    被告行為之罪數，被告之行為仍應認僅有一個幫助詐欺取財
    之行為。被告係幫助詐騙集團實行犯罪行為，該當幫助犯已
    如前述，爰依刑法第30條第2項減輕其刑。又臺灣士林地方
    法院檢察署96年度偵字第12091號移送併辦即上開張淑梅被
    害部分，雖未據起訴，然被告既僅論以一個幫助詐欺取財罪
    ，該部分事實即為起訴效力所及，自應併予審理。爰審酌被
    告被告係因經濟困窘，急於貸款償還卡債，一時短於思慮，
    而將帳戶交由不詳人士使用，惟其行為已危害社會治安及金
    融交易安全，徒增被害人尋求救濟之困難，使犯罪追查趨於
    複雜，且犯後迄未與被害人達成和解並賠償損害，否認犯行
    ，態度難認良好等一切情狀，量處如主文所示之刑，並諭知
    易科罰金之折算標準。
  (三)次查：1.「中華民國八十年罪犯減刑條例自中華民國八十年
    一月一日施行，又本條例施行前，經通緝而未於本條例施行
    之日起十個月內自動歸案接受偵查、審判或執行者，不得依
    本條例減刑，為同條例第十七條、第六條所明定，故如係於
    本條例施行後，始因逃匿而通緝者，即不適用上開條例第六
    條之規定。」、「事實審法院應予調查之證據，不以當事人
    聲請者為限，凡與待證事實有關之證據，均應依職權調查，
    方足發現真實，否則仍難謂無刑事訴訟法第三百七十九條第
    十款之違法。上訴人犯罪時間，在七十九年十月三十一日以
    前，雖係經通緝到案，惟其通緝時間為八十年三月十四日，
    在中華民國八十年罪犯減刑條例施行之後，所犯搶奪罪，仍
    合於該條例所列減刑條件，應予以減刑。」，此有最高法院
    81年度台非字第67號、82年度台上字第2999號判決意旨可供
    參照。2.中華民國九十六年罪犯減刑條例已自96年7月16日
    施行，而按「本條例施行前，經通緝而未於中華民國九十六
    年十二月三十一日以前自動歸案接受偵查、審判或執行者，
    不得依本條例減刑。」，為同條例第5條所明文規定。被告
    甲○○犯本件幫助詐欺取財罪之時間既在96年4月24日之前
    ，所犯之罪名符合減刑條例之規定，復無該條例所定不得減
    刑之情形，雖其曾於96年11月13日經本院通緝，於96年12月
    5日經警緝獲，惟其通緝時間在中華民國九十六年罪犯減刑
    條例施行之後，與該罪犯減刑條例第5條所規定不得減刑之
    情形不符，參照前揭最高法院判決意旨，被告仍應依中華民
    國九十六年罪犯減刑條例之規定減刑，故依中華民國九十六
    年罪犯減刑條例減其宣告刑2分之1，並諭知易科罰金之折算
    標準。
據上論斷，應依刑事訴訟法第299條第1項前段，刑法第30條第1
項前段、第2項、第28條、第339條第1項、第41條第1項前段，
刑法施行法第1條之1，中華民國九十六年罪犯減刑條例第2條第1
項第3款、第7條、第9條，判決如主文。
本案經檢察官楊智綸到庭執行職務
中    華    民    國    97    年    2     月    18    日
                  刑事第十庭審判長法  官  林春鈴
                                  法  官  姚念慈
                                  法  官  呂煜仁
以上正本證明與原本無異。
如不服本判決，應於判決送達後10日內，向本院提出上訴狀。
                                  書記官  黃鈴容
中    華    民    國    97    年    2    月    18    日
附錄本案論罪科刑法條全文：
刑法第339條第1項
意圖為自己或第三人不法之所有，以詐術使人將本人或第三人之
物交付者，處五年以下有期徒刑、拘役或科或併科一千元以下罰
金。


司法院資訊處製作；財團法人民間司法改革基金會備份。
